【裁判字號】    89,訴,216
【裁判日期】    900410
【裁判案由】    贈與稅
【裁判全文】
高雄高等行政法院判決                              八十九年度訴字第二一六號
                              .
    原      告  甲○○
    訴訟代理人  丁○○
    被      告  財政部高雄市國稅局
    代  表  人  丙○○局長
    訴訟代理人  戊○○
右當事人間因贈與稅事件，原告不服財政部中華民國八十九年七月七日台財訴第00
00000000號訴願決定，提起行政訴訟。本院判決如左：
    主  文
原告之訴駁回。
訴訟費用由原告負擔。
    事  實
一、事實概要：
    原告於民國八十三年間分別以現金贈與其子媳曾添木、宋國珍二人各新台幣（下
    同）一、○○○、○○○元，贈與財產總值計二、○○○、○○○元，已超過贈
    與稅免稅額，惟原告並未依遺產及贈與稅法第二十四條規定，於贈與行為發生後
    三十日內辦理贈與稅申報，案經被告查獲，除核定本次贈與總額為二、○○○、
    ○○○元，淨額為一、五五○、○○○元，應補徵贈與稅額九二、五○○元外，
    並依遺產及贈與稅法第四十四條規定，按核定應納稅額處一倍之罰鍰九二、五○
    ○元。原告不服，就科處罰鍰部分，申經復查結果，未獲變更，循序提起訴願，
    亦經財政部訴願決定駁回，乃提起本件訴訟。
二、兩造聲明：
  (一)原告聲明求為判決：
    (1)訴願決定及原處分均撤銷。
    (2)訴訟費用由被告負擔。
  (二)被告聲明求為判決：
    如主文所示。
三、兩造之爭點：
    被告於查核原告配偶乙○○就出售土地所分配取得價款之資金流向時，查獲其中
    二百萬元係由乙○○贈與原告後，再由原告贈與其子媳曾添木、宋國珍二人，惟
    原告於被告在八十八年五月二十四日以財高國稅法違字第八八八九七四號罰鍰處
    分書對其依遺產及贈與稅法第四十四條之規定，按核定應納稅額九二、五○○元
    科處一倍之罰鍰九二、五○○元之前，即自行於八十七年十二月三十一日辦理補
    申報贈與稅，並於八十八年三月十五日繳清稅款，是否亦有稅捐稅捐稽徵法第四
    十八條之一自動補報而免罰之適用，為兩造爭執之所在。
  甲、原告主張之理由：
    1.原告之配偶乙○○於八十三年六月二十八日出售土地取得價款，並於八十三年
      七月至十二月間將部分款項分別轉存於原告及子、媳之帳戶，被告核課乙○○
      贈與總額八百零六萬元，其中受贈人及受贈金額分別如下：(1)曾添木一百萬元
      。(2)宋國珍一百萬元。(3)甲○○四百萬元。(4)楊翠華二百萬元。又被告於八十
      五年間原將曾添木、宋國珍之各一百萬元視為係乙○○之贈與，而核計在乙○
      ○之贈與總額範圍內，嗣經乙○○向被告申請復查，仍維持原處分；乙○○不
      服，循序提起訴願，案經財政部八十七年十二月十日訴願決定為「原處分撤銷
      ，由原處分機關另為處分」，被告乃重新核課，遂改將曾添木、宋國珍取得之
      各一百萬元認為係原告之贈與，準此，被告所稱八十四年十月二十日即進行調
      查系爭二百萬元之流向，實乃係針對乙○○之贈與案為之，而非調查原告之贈
      與案，甚為明確。
    2.原告之配偶乙○○於八十七年十二月十日接獲財政部訴願決定書後，旋即對被
      告提出陳情，主張：八十三年度贈與總額中不應將曾添木、宋國珍之各一百萬
      元核計在其贈與之總額內等語，並根據資金實際流程（乙○○之二百萬元先存
      入原告之帳戶，再轉存入子、媳曾添木、宋國珍帳戶各一百萬元），由原告於
      八十七年十二月三十一日向被告補申報系爭二百萬元之贈與，故被告查核原告
      之贈與案及原告配偶乙○○之贈與案應屬不同之兩案。
    3.又原告於八十七年十二月三十一日辦理補申報系爭二百萬元之贈與，並於八十
      八年三月十五日繳納贈與稅完畢，然被告卻於八十八年五月二十四日開出罰鍰
      處分書，並稱被告自八十四年十月二十日起即進行調查本案。惟依時間推算，
      倘被告自八十四年十月二十日起即開始調查本案，則至八十八年五月二十四日
      開出處分書時止，被告足足需花費三年半的時間調查本案，顯然被告之說法不
      符事實，令人難以信服。原告既於被告在八十八年五月二十四日對原告開出罰
      鍰處分書前，即已自動申報，並繳納贈與稅完畢，應有自動補報免罰規定之適
      用，被告對原告科予罰鍰，即屬違法。
  乙、被告主張之理由：
    1.按「納稅義務人違反第二十三條或第二十四條之規定，未依限辦理遺產稅或贈
      與稅申報者，按核定應納稅額加處一倍至二倍之罰鍰；其無應納稅額者，處以
      九百元之罰鍰。」、「納稅義務人自動向稅捐機關補報並補繳所漏稅款者，凡
      屬未經檢舉、未經稽徵機關或財政部指定之調查人員進行調查之案件，左列之
      處罰一律免除；其涉及刑事責任者，並得免除其刑：一、本法第四十一條至四
      十五條之處罰。二、各稅法所定關於逃漏稅之處罰。前項補繳之稅款，應自該
      項稅捐原繳納期限截止之次日起，至補繳之日止，就補繳之應納稅捐，依原應
      繳納稅款期間屆滿之日郵政儲金匯業局之一年期定期存款利率按日加計利息，
      一併徵收。」，分別為遺產及贈與稅法第四十四條及稅捐稽法第四十八條之一
      所明定。
    2.本案被告於八十四年十月二十日派員進行調查原告之配偶乙○○於八十三年六
      月二十八日出售坐落本市○○區○○段二小段二二六地號土地所得價款一六、
      一五六、二三六元，其中有台支七百萬元由原告於八十三年七月十五日自高雄
      市農會左營分部提兌後，旋於八十三年七月十五日分別轉存予子曾添木、媳宋
      國珍等二人之定期存款各一百萬元，原經被告就轉存予子曾添木、媳宋國珍等
      二人之定期存款部分認係乙○○之贈與，並據以核課贈與稅，惟乙○○不服，
      訴經財政部訴願決定「原處分撤銷，由原處分機關另為處分」，後經被告八十
      八年三月二十四日財高國稅法字第八八○一二九六三號重核決定，認為系爭二
      、○○○、○○○元存款為乙○○贈與原告，再由原告轉贈與其子、媳，而原
      告此贈與金額已超過贈與稅免稅額，然原告並未依限辦理贈與稅之申報，除經
      被告核定應納稅額九二、五○○元外，並因原告未依限申報贈與稅，另按核定
      應納稅額加處一倍之罰鍰九二、五○○元。又被告於八十四年十月二十日（即
      被告報請財政部准予查核系爭款項帳戶之日）派員就乙○○上開出售土地所得
      價款之資金流向查核，並曾以被告八十四年十一月十七日財高國稅審二字第八
      四○五○一六八號函向高雄市農會左營辦事處函詢該價款流向，而查得系爭存
      款移轉情形。至於系爭存款贈與人之認定雖因乙○○之行政救濟而有所變更，
      然此亦不足以影響被告於八十四年十月二十日派員進行調查本件之事實。原告
      雖曾於八十七年十二月三十一日辦理補申報系爭二百萬元，惟係於被告派員進
      行調查之後，自不適用稅捐稽法第四十八條之一自動補報免罰之規定。又原告
      因贈與總額已超過贈與稅免稅額，未依限辦理申報，原處分乃按核定應納稅額
      處一倍之罰鍰九二、五○○元，揆之前揭規定，洵無不符，原告主張顯不足採
      ，請予駁回。
    理  由
一、按「納稅義務人違反第二十三條或第二十四條之規定，未依限辦理遺產稅或贈與
    稅申報者，按核定應納稅額加處一倍至二倍之罰鍰；其無應納稅額者，處以九百
    元之罰鍰。」，遺產及贈與稅法第四十四條定有明文。又「納稅義務人自動向稅
    捐機關補報並補繳所漏稅款者，凡屬未經檢舉、未經稽徵機關或財政部指定之調
    查人員進行調查之案件，左列之處罰一律免除；其涉及刑事責任者，並得免除其
    刑：一、本法第四十一條至四十五條之處罰。二、各稅法所定關於逃漏稅之處罰
    。前項補繳之稅款，應自該項稅捐原繳納期限截止之次日起，至補繳之日止，就
    補繳之應納稅捐，依原應繳納稅款期間屆滿之日郵政儲金匯業局之一年期定期存
    款利率按日加計利息，一併徵收。」，稅捐稽徵法第四十八條之一亦有明文規定
    。
二、本案被告於八十四年十月二十日派員進行調查原告之配偶乙○○與其兄弟曾水仙
    、曾水柱及曾水來等四人於八十三年六月二十八日出售坐落高雄市○○區○○段
    二小段第二二六地號土地之資金流向，經查得乙○○等兄弟出售上開土地所得之
    價款，於扣除相關費用後，兄弟四人各人各得一六、一五六、二三六元。而乙○
    ○於取得分配之土地買賣價款一六、一五六、二三六元後，其中以台灣銀行為付
    款人之支票七百萬元由原告於八十三年七月十五日自高雄市農會左營辦事處提兌
    後，旋於當日分別轉存予其子曾添木、媳宋國珍等二人在高雄市農會左營辦事處
    之帳戶各一百萬元，其餘於同日轉存乙○○定期存款二百萬元、原告定期存款三
    百萬元；被告遂就轉存予子媳曾添木、宋國珍之存款二百萬元部分認係乙○○之
    贈與，並據以對乙○○核課贈與稅，惟乙○○不服，申經復查結果，亦維持原核
    定，嗣經乙○○提起訴願，案經財政部八十七年十二月十日台財訴第00000
    0000號訴願決定書將原處分撤銷，並責由被告另為處分，被告乃於八十八年
    三月二十四日另以財高國稅法字第八八○一二九六三號為重核決定，認為系爭二
    、○○○、○○○元存款為乙○○贈與原告，再由原告轉贈與其子、媳，遂改將
    曾添木、宋國珍取得之各一百萬元認為係原告之贈與等情，此為兩造所不爭執，
    自堪信為真實。
三、又被告於八十八年三月二十四日以財高國稅法字第八八○一二九六三號為重核決
    定，認為系爭二、○○○、○○○元定期存款係原告之贈與，不計入乙○○之贈
    與總額，乃重新核課乙○○之贈與總額及罰鍰（贈與總額追減六百零六萬元，罰
    鍰處分追減一百三十萬一千七百元）。而原告於其配偶乙○○接獲財政部上開訴
    願撤銷決定書後，乃於八十七年十二月三十一日向被告補申報贈與金額，並經被
    告依稅捐稽徵法第四十八條之一規定，核定原告贈與子媳曾添木、宋國珍二人之
    贈與總額為二、○○○、○○○元，因該贈與金額已超過贈與稅免稅額，乃開單
    補徵贈與稅九二、五○○元及自動補報加計利息二八、三八元，原告旋於八十八
    年三月十五日繳清稅款在案。嗣被告發現原核定於八十四年十月二十日調查原告
    配偶乙○○之贈與稅乙案時，即以查獲系爭二、○○○、○○○元之資金流向，
    故原告雖於八十七年十二月三十一日辦理補報贈與金額，然亦係在原核定之八十
    四年十月二十日調查以後，核無稅捐稽徵法第四十八條之一自動補報免罰之適用
    ，遂於八十八年五月二十四日以財高國稅法違字第八八八九七四號罰鍰處分書改
    依行為時遺產及贈與稅法第四十四條之規定，按核定應納稅額九二、五○○元加
    處一倍之罰鍰九二、五○○元。惟原告不服，主張被告所稱八十四年十月二十日
    即進行調查系爭二百萬元之流向，實乃係針對乙○○之贈與案為之，而非調查原
    告之贈與案，自應有稅捐稽徵法第四十八條之一之適用云云，是本件兩造所爭執
    者，厥為原告於八十七年十二月三十一日辦理補申報贈與稅，並於八十八年三月
    十五日繳清稅款，是否有稅捐稅捐稽徵法第四十八條之一自動補報而免罰之問題
    。
四、經查：稅捐稽徵法第四十八條之一其立法意旨在鼓勵有漏報短報稅款之納稅義務
    人自新，自動向稽徵機關補報，以免逃漏稅捐，故該條所稱進行調查案件，自應
    以納稅義務人在未經檢舉及未經稽徵機關或財政部指定之調查人員進行調查前，
    自動向稅捐稽徵機關補報並補繳所漏稅款為要件，始克相當；倘納稅義務人係在
    稅捐稽徵機關著手進行調查後，始行自動向稽徵機關補報並補繳所漏稅款者，縱
    稅捐稽徵機關調查之初，係針對他人有無漏稅之事實進行稽查，然所查核之基本
    社會事實如屬同一，僅因納稅義務人之認定不同，則嗣後稅捐稽徵機關改對真正
    漏報短報稅款者重新開單核課稅捐，即難謂先前之調查，與後來發現之事實全然
    無關。是納稅義務人雖於稅捐機關重新開單對其核課稅捐之前，即自行向稅捐稽
    徵機關申報及繳納所漏稅款，亦應視為係在稅捐稽徵機關著手進行調查後始為補
    行申報及補繳，自無該條規定之適用，方符合立法之本意。茲查本件被告於八十
    四年十月二十日即報請財政部派員就乙○○出售上開土地所得價款之資金流向進
    行查核，並曾於八十四年十一月十七日以財高國稅審二字第八四○五○一六八號
    函向高雄市農會左營辦事處函詢該價款流向，而查得系爭二、○○○、○○○元
    元存款移轉情形。至於被告對系爭存款贈與人之認定，雖因嗣後有所變更，然此
    亦不足以影響被告於八十四年十月二十日即派員進行調查系爭二、○○○、○○
    ○元萬元之基本事實。故原告雖曾於八十七年十二月三十一日補申報贈與稅，並
    於八十八年三月十五日繳清稅款，惟顯係於被告派員進行調查之後，揆諸上揭說
    明，自無適用稅捐稽法第四十八條之一自動補報免罰之餘地。是原告主張被告所
    稱八十四年十月二十日即進行調查系爭二百萬元之流向，實乃係針對乙○○之贈
    與案為之，而非調查原告之贈與案，自應有稅捐稽徵法第四十八條之一之適用云
    云，要非可採。
五、綜上所述，原告先前贈與其子媳曾添木、媳宋國珍二人各一、○○○、○○○元
    ，贈與財產總值計二、○○○、○○○元，因其未於贈與行為發生後三十日內辦
    理贈與稅申報，經被告查獲後，除核定本次贈與總額為二、○○○、○○○元，
    淨額為一、五五○、○○○元，應補徵贈與稅額九二、五○○元外，並依遺產及
    贈與稅法第四十四條規定，按核定應納稅額處一倍之罰鍰九二、五○○元，依法
    洵無不合。訴願決定遞予維持，亦無違誤。原告起訴請求撤銷原處分（含復查決
    定）及訴願決定，並無理由，應予駁回。
六、據上論結，本件原告之訴為無理由，爰依行政訴訟法第一百九十五條第一項後段
    、第九十八條第三項前段，判決如主文。
中      華      民      國     九十    年      四       月      十      日
                               高雄高等行政法院第三庭
                                           審判長法官  林茂權
                                           法      官  戴見草
                                           法      官  邱政強
右為正本係照原本作成。
如不服本判決，應於判決送達後二十日內向本院提出上訴書狀，其未表明上訴理由者
，應於提起上訴後二十日內向本院提出上訴理由書（須按對造人數附繕本）；如於本
判決宣示或公告後送達前提起上訴者，應於判決送達後二十日內補提上訴理由書（須
附繕本）。未表明上訴理由者，逕以裁定駁回。
提起上訴應預繳送達用雙掛號郵票七份（每份三十四元）。
中      華      民      國     九十     年      四      月     十一     日
                                           法院書記官  涂瓔純


司法院資訊處製作；財團法人民間司法改革基金會備份。
